臺灣高等法院刑事判決　　　　　　　　94年度上訴字第1218號
上　訴　人　臺灣宜蘭地方法院檢察署檢察官
被　　　告　甲○○
指定辯護人　本院公設辯護人王永炫
上列上訴人因被告違反槍砲彈藥刀械管制條例案件，不服臺灣宜
蘭地方法院93年度訴字第202號，中華民國94年3月28日第一審判
決（起訴案號：臺灣宜蘭地方法院檢察署92年度偵緝字第92號）
，提起上訴，本院判決如下：
    主  文
上訴駁回。
    理  由
一、公訴意旨略以：被告甲○○於民國91年8 月間，在不詳地點
    購買鐵管後，自行製作槍管及木質槍柄而組裝製造完成可發
    射子彈具殺傷力之土造長槍一支，另一支則尚未製造完成。
    嗣於92年2月20 日，被告即持已製造完成之土造長槍進行打
    獵試射，然於同年4月3日11時許，經警持臺灣宜蘭地方法院
    核發之搜索票在其位於宜蘭縣大同鄉松羅村南巷181 號住處
    旁工寮當場查獲，並扣得木質槍柄及槍管各2 支、鐵管15支
    、工業底火2盒及如附表所示之製造工具1批。因認被告甲○
    ○涉嫌違反槍砲彈藥刀械管制條例第11條第1 項之未經許可
    製造可發射子彈具有殺傷力之槍枝及同條例第11 條第5項、
    第1 項之未經許可製造可發射子彈具有殺傷力之槍枝未遂等
    罪嫌。
二、訊據被告甲○○堅決否認有何犯行，辯稱：伊為泰雅族原住
    民，因向鄰居徐創始借看業已申請許可領得原住民自製獵槍
    執照之自製獵槍後，仿徐創始所製之自製獵槍而製造完成扣
    案獵槍用以獵捕山豬，故伊所為，應係違反槍砲彈藥刀械管
    制條例第20條第1 項原住民未經許可製造自製之獵槍之規定
    等語。
三、公訴人認被告甲○○涉犯前揭罪嫌，無非係依(一)被告之自白
    及(二)內政部警政署刑事警察局鑑定報告即扣案土造長槍一支
    後，認送鑑長槍（槍枝管制編號0000000000）係以打擊子彈
    底火引爆其內火藥為發射動力，機械性能良好，可擊發適用
    子彈，具有殺傷力之鑑定結果等情為其主要論據。
四、按犯罪事實應依證據認定之，無證據不得認定犯罪事實，又
    不能證明被告犯罪者，應諭知無罪之判決，刑事訴訟法第15
    4條第2項、第301條第1項分別定有明文。又按刑事訴訟法上
    所謂認定犯罪事實之證據，係指足以認定被告確有犯罪行為
    之積極證據而言，如未能發現相當證據或證據不足以證明，
    自不得以推測或擬制之方法，以為裁判之基礎，最高法院29
    年上字第3105號及40年臺上字第86號分別著有判例；認定不
    利於被告之事實，須依積極證據，苟積極證據不足為不利於
    被告事實之認定，即應為有利於被告之認定，更不必有何有
    利之證據，最高法院30年上字第816 號判例可資參照。次依
    最高法院40年臺上字第86號、76年臺上字第4986號判例意旨
    ，認定犯罪事實，所憑之證據，雖不以直接證據為限，間接
    證據亦包括在內，然無論直接或間接證據，其為訴訟上之證
    明，須於通常一般之人均不致於有所懷疑，而得確信其為真
    實之程度者，始得據之為有罪之認定，倘其證明尚未達到此
    一程度，而有合理性懷疑之存在時，即無從為有罪之認定。
    經查：
  (一)、證人徐創始於原審到庭結證：「甲○○到我住處時發現並
      觀看我已申請許可之自製獵槍後，我曾告知甲○○若欲申
      請許可自製獵槍，需檢附身分證、戶籍謄本、照片及獵槍
      向管區警員聲請。而我自製之獵槍經觀看後即可自行製作
      ，並無任何原理，依我所知，僅需土製獵槍，非制式且無
      彈匣即可申請許可。我自製之獵槍操作上係將彈丸自槍口
      放入，再將鞭炮內之黑色火藥裝填至槍身旁空間後，推上
      卡榫予以擊發，威力不大，但不能裝填過多火藥，彈丸大
      小及數量則均不拘，可放入槍管者即可」等語（見原審卷
      第72至73頁）。另證人即宜蘭縣警察局三星分局大同分駐
      所員警賴金財於原審到庭結證：「徐創始自製之獵槍確為
      宜蘭縣三星分局大同分駐所生活習慣特殊國民獵槍列管名
      冊內列管之自製獵槍，而甲○○自製獵槍之申請亦為我經
      手辦理，我將資料彙整後送分局再轉送宜蘭縣警察局申請
      ；我見過甲○○自製之獵槍，該支獵槍亦係自槍口放入金
      屬彈丸後再發射，與徐創始先前申請許可之自製獵槍相同
      ；前幾年曾鼓勵原住民聲請並擁有自製獵槍，但並無明確
      之標準」等語（見原審卷第74頁），足認被告甲○○係仿
      證人徐創始業已申請許可之自製獵槍之製造方式而製造完
      成扣案土造長槍，並曾將該支土造長槍送請申請等情屬實
      。
  (二)、原審依職權將證人徐創始申請許可之自製獵槍（87年7月1
      4 日內警特獵字第5437號）與被告甲○○製造之扣案土造
      長槍（槍枝管制編號0000000000）併送內政部警政署刑事
      警察局鑑定後，該局以93年12月30日刑鑑字第0930219208
      號函覆稱：經比較結果，送鑑二支槍枝之擊發結構均係以
      打擊子彈底火引爆其內火藥為發射動力，製造方式相仿等
      語（見原審卷第88至92頁）。從而，綜合上揭鑑定結果與
      證人賴金財到庭證稱：甲○○自製之獵槍與徐創始自製之
      獵槍同係自槍口放入金屬彈丸後再發射之證詞等情，足徵
      被告甲○○確依循證人徐創始業已申請許可之原住民自製
      獵槍為藍本，而製造完成同以打擊子彈底火引爆其內火藥
      為發射動力之擊發結構及製造方式皆相同之獵槍。換言之
      ，被告甲○○主觀上欲製造與證人徐創始已申請許可領得
      執照之原住民自製獵槍，而客觀上亦已製造完成與證人徐
      創始領得執照合法持有之原住民自製獵槍擊發結構與製造
      方式相同之獵槍甚明。
  (三)、被告甲○○為山地原住民之事實，有法務部戶役政連結作
      業系統一份存卷可稽（見原審卷第15頁），被告主觀上之
      認知、意欲及客觀上著手實施完成者，皆與證人徐創始申
      請許可領有執照列管之原住民自製獵槍相同之土造長槍，
      況依被告所供：其無固定工作，有時打零工開車及作板模
      ，製造獵槍目的在於獵捕山豬等語（見原審卷第109 頁）
      ，復於本院審理中供承製槍之目的是要打死山豬（見本院
      卷第47頁），經核皆與槍砲彈藥刀械管制條例第20條第 1
      項：「原住民未經許可，製造自製之獵槍，供作生活工具
      之用者」之各該構成要件相符，亦即本件被告甲○○之所
      為，應依槍砲彈藥刀械管制條例第20條第1 項之規定予以
      規範，同條例有關刑罰之規定並不適用之。
  (四)、公訴意旨僅依內政部警政署刑事警察局鑑定被告甲○○所
      製造之土造長槍是否具有殺傷力之鑑定結果，逕對被告提
      起公訴認其所為係違反前述槍砲彈藥刀械管制條例第11條
      等罪嫌，尚有誤會，且無法依此否定被告自製之土造長槍
      ，係屬同條例第20條第1項所指之原住民自製獵槍。
  (五)、此外，亦查無其他積極證據足證或補強被告確有如公訴意
      旨所指之犯行，自應為無罪之諭知，原審為被告甲○○無
      罪判決之諭知，並無不當，應予維持。
五、檢察官上訴意旨略以：(一)、所稱原住民依生活習慣特殊國民
    獵槍魚槍刀械管理辦法自製之獵槍，「以逐次由槍口裝填黑
    色火藥於槍管內，打擊底火或他法引爆，將填充之射出物射
    出，非使用具有彈頭、彈殼及火藥之子彈者」，此早經內政
    部於87年6月2日以台 (87)內警字第8770116號函令甚明，有
    該函影本在卷可稽（台灣宜蘭地方法院檢察署92年度偵緝字
    第92號卷第56、57、58 頁參照)，是原住民自製之獵槍，其
    構造必須係「逐次由槍口裝填黑色火藥於槍管內」者，才足
    當之，倘非逐次由槍口裝填黑色火藥於槍管內者，即非原住
    民依生活習慣特殊國民獵槍魚槍刀械管理辦法所許可之「自
    製獵槍之構造」。本件被告甲○○所製之獵槍，其製作方法
    係依證人徐創始所製作之獵槍為之，而徐創始所製作之獵槍
    ，據徐創始所述係「彈丸從槍口放入後，將鞭炮裡面的黑色
    火藥填到槍身旁的空間，推上卡榫後，擊發就可以」（台灣
    宜蘭地方法院93 年度訴字第202號卷第73頁），是徐創始所
    製作之獵槍並非「由槍口裝填黑色火藥於槍管內」，而係「
    將黑色火藥裝填到槍身旁的空間」，此參酌同卷第89至92頁
    之被告所製槍支與徐創始所製槍支之照片更明。亦即，無論
    被告甲○○或證人徐創始所製之獵槍，均非主管機關所許可
    自製之獵槍之構造，縱經申請製造，亦不能許可。(二)、至槍
    砲彈藥刀械管制條例第20條第1 項固規定「原住民未經許可
    ，製造…自製獵槍，供作生活工具之用者，處新台幣2 萬元
    以下罰鍰，本條例有關刑罰之規定，不適用之。」，惟此條
    項所謂原民未經許可製造自製之獵槍，其構造亦應限於主管
    機關所函令准許自製之獵槍，即「逐次由槍口裝填黑色火藥
    於槍管內之獵槍」，倘不如此解釋，則若原住民未經許可，
    製造火力強大諸如機關槍、衝鋒槍，供作生活（如打獵）工
    具之用者，亦僅能依該條項處以罰鍰，自非立法之旨，乃原
    判決未區別被告所製之獵槍之構造，是否符合主管機關所許
    可原住民自製之獵槍之構造（即黑色火藥及射出物均需逐次
    由槍口裝填至槍內），徒以本件獵槍係原住民自行製造，謂
    應依槍砲彈藥刀械管制條例第20條第1 項規定而處以罰鍰，
    其用法自屬有誤。(三)、又本件被告甲○○其自始所擬製造者
    係相同於證人徐創始所製造之「將黑色火藥裝填到槍身旁的
    空間」之獵槍，且其嗣後確亦製造該構造之獵槍，故其主觀
    之想像與客觀上發生之事實，係一致，並無錯誤之存在，亦
    即無「構成事實錯誤」或「事實錯誤」之問題。惟其誤以為
    自己仿證人徐創始所製獵槍之構造而製造之獵槍之行為係法
    所容許、不受禁止，乃對法規範之誤解，欠缺不法意識，為
    「違法性錯誤」或「法律錯誤」之問題，而我國刑法立法例
    係認人民有知法之義務，故刑法第16條就法律錯誤，僅減免
    其有責性，並不阻卻其構成要件該當性，亦不阻卻其違法性
    ，此觀該條規定「不得因不知法律而免除刑事責任。」自明
    。本件被告甲○○就主管機關函令之准許原住民自製之獵槍
    之構造，不得諉為不知，亦不得以證人徐創始所製造之獵槍
    經相關主管機關誤非法為合法而發給執照，即主張自己所製
    造之獵槍亦為合法。至其是否因自信其行為為法律所許可而
    有正當理由，即其欠缺違法性之認識是否已達於通常人所不
    可避免之程度，此乃其是否得依刑法第16條但書之規定減輕
    其刑或免除其刑之問題，不得逕為無罪之諭知，原審判決認
    定事實，難認妥適，爰請撤銷原判決云云。惟查：
  １、所謂「自製獵槍」，依內政部台內警字第87701166號函
      示意旨（見偵緝字第92號卷第56至58頁），係指原住民依
      傳統習慣專供捕獵維生之生活工具，由申請人自行獨力製
      造或與非以營利為目的之原住民在警察分局核准之報備地
      點協力製造完成，以逐次由槍口裝填黑色火藥於槍管內，
      打擊底火或他法引爆，將填充之射出物射出，非使用具有
      彈頭、彈殼及火藥之子彈者。另「射出物」，則係指供自
      製獵槍引爆槍管內火藥後發射之用，填充於槍管內，遠小
      於槍管內內徑之固體物，如玻璃、彈丸等，且不含具有彈
      頭、彈殼及火藥之子彈。是原住民得以自行製造之獵槍打
      獵，並以裝填「黑色火藥」於槍管內，以打擊底火等方法
      加以引爆，將填充物射出方式為之。本件被告甲○○仿證
      人徐創始業已申請許可之原住民自製獵槍為藍本而自製獵
      槍打獵，該槍枝既經送內政部警政署刑事警察局鑑定後，
      認其擊發結構確與徐創始申請許可槍枝相同，均係以打擊
      子彈底火引爆其內火藥為發射動力，且依證人徐創始及賴
      金財所證，被告所製獵槍彈丸是從槍口放入，並將黑色火
      藥加入獵槍槍管內，推上卡榫予以擊發，且一次無法裝填
      過多，顯需逐次裝填，參以被告亦自承係以鐵彈珠為射出
      物（見偵緝字第92號卷第35頁），自製之獵槍係用於狩獵
      飛鼠山豬使用等節，已與上開函示相符。被告所製獵槍之
      擊發方式及射出物既均合於上開要件，檢察官所指以被告
      所製獵槍係自槍口旁裝填黑色火藥，並非自「槍口裝填黑
      色火藥於槍管」云云，指摘原判決，自有未洽。
  ２、本件被告既係原住民，已如前述，其所製造之前開獵槍亦
      僅係以原住民相傳之木質槍柄及金屬槍管組合而成之獵槍
      ，加以槍枝結構粗糙等情，亦經本院於審理中當庭勘驗在
      卷（見本院卷第46頁），自非供犯罪之用，乃用以供獵殺
      飛鼠、山豬等野生動物，供作為生活工具之用，自屬該當
      於槍砲彈藥刀械管制條例第20條第1 項之要件，檢察官認
      上開條例所定之「自製之獵槍」應限縮於「『槍口』裝填
      黑色火藥於槍管內之獵槍」云云，顯已拘泥於條文文字解
      釋，忽略該條文為貫徹憲法維護原住民族文化之原意，尚
      有未合。
  ３、至檢察官所指未予限縮解釋，恐原住民自製火力強大之機
      關槍、衝鋒槍等供作打獵使用之虞云云，然如原住民自製
      之槍枝已達槍砲彈藥刀械管制條例第4 條所定應受管制槍
      枝之程度時，自應依各該製造槍枝之罪名處罰，自不待言
      。
  ４、另在原住民普遍生活、教育程度低落、法治觀念不足且對
      持有及製造、出借槍枝、刀械須事先申請許可之規定未加
      強宣導之現狀下，被告既係仿證人徐創始業已申請許可之
      原住民自製獵槍為藍本而自製獵槍打獵，如無任何證據顯
      示被告自製獵槍具有其他不法目的之情形，為貫徹憲法維
      護原住民族文化之意旨，避免原住民打獵之傳統文化流失
      之情形下，應認不宜率依槍砲彈藥刀械管制條例有關刑罰
      之規定相繩。
  ５、況被告於本院審理中亦供承願拋棄所製之獵槍及相關扣案
      物品，以後不會再犯等情（見本院卷第45頁、46頁、49頁
      ），被告自製獵槍使用，縱有不當，依槍砲彈藥刀械管制
      條例第20條第1項之規定科處罰鍰即為已足。
  ６、檢察官上訴指摘原判決不當，求予撤銷改判，為無理由，
      應予駁回。
據上論斷，應依刑事訴訟法第368條，判決如主文。
本案經檢察官黃東焄到庭執行職務。
中　　華　　民　　國　　94　　年　　7 　　月　　28　　日
　　　　　　　　　刑事第二庭    審判長法　官  蔡  長  溪
　　　　　　　　　　　　　　　　　    法　官  楊  貴  志
　　　　　　　 　 　　　　　　　　　　法　官  林  俊  益
以上正本證明與原本無異。
檢察官如不服本判決，應於收受送達後10日內向本院提出上訴書
狀，其未敘述上訴之理由者並得於提起上訴後10日內向本院補提
理由書。
                                      書記官  廖  月  女
中　　華　　民　　國　　94　　年　　8 　　月　　2 　　日
附表
┌───┬──────────┬───────────┐
│編　號│　物　品　名　稱　　│　　數　　　　量  　　│
├───┼──────────┼───────────┤
│一  　│固定架　　　　　　　│一部　　　　　　  　　│
├───┼──────────┼───────────┤
│二  　│鑽孔機　　　　　　　│一部　　　　　　  　　│
├───┼──────────┼───────────┤
│三  　│手提式砂輪機　　　　│一部　　　　　　  　　│
├───┼──────────┼───────────┤
│四  　│工業底火　　　　　　│二盒　　　　　　　　　│
├───┼──────────┼───────────┤
│五  　│平面砂布輪　　　　　│五片　　　　　　　　　│
└───┴──────────┴───────────┘
